臺灣宜蘭地方法院民事簡易判決
110年度宜簡字第338號
原      告  國泰世華商業銀行股份有限公司

法定代理人  郭明鑑  


訴訟代理人  黃志傑  
            林志軒  
被      告  鍾佩伶  

            鍾文凱  
            鍾文杰  
兼上二人共同                      
訴訟代理人  鍾文昌  
上列當事人間塗銷分割繼承登記事件，本院於民國111年4月21日
言詞辯論終結，判決如下：
　　主　　文
原告之訴駁回。
訴訟費用新臺幣貳仟壹佰元由原告負擔。
　　事實及理由
一、按訴狀送達後，原告不得將原訴變更或追加他訴，但請求之
    基礎事實同一者，不在此限，民事訴訟法第255條第1項第2
    款定有明文。原告國泰世華商業銀行股份有限公司起訴時原聲明：「㈠被告鍾佩伶、鍾文凱、鍾文昌就如附表編號1、2號所示之不動產，於民國102年9月16日所為之遺產分割協議債權行為，及於102年10月7日所為之所有權移轉登記物權行為，均應予以撤銷。二、被告鍾文凱、鍾文昌應將前項如附表編號1、2號所示之不動產，經宜蘭縣政府宜蘭地政事務所以102年宜登字第155840號收件，於102年10月7日以分割繼承為原因之所有權移轉登記予以塗銷」，於110年11月16日追加被告鍾文杰，並變更聲明為：「㈠被告鍾佩伶、鍾文凱、鍾文昌、鍾文杰間就如附表編號1、2號所示之不動產，於102年9月16日所為之遺產分割協議債權行為，及如附表編號1、2號所示之不動產於102年10月7日所為之所有權移轉登記物權行為，均應予以撤銷。㈡被告鍾文凱、鍾文昌應將前項如附表編號1、2號所示之不動產，經宜蘭縣宜蘭地政事務所以102年宜登字第155840號收件，於102年10月7日以分割繼承為原因之所有權移轉登記予以塗銷，並回復所有權登記為被告鍾佩伶、鍾文凱、鍾文昌、鍾文杰公同共有」（見本院卷第61頁至第62頁），復於111年3月10日變更聲明為：「一、被告鍾佩伶、鍾文凱、鍾文昌、鍾文杰間就如附表編號1至3號所示之遺產，於102年10月2日所為之遺產分割協議債權行為，及於102年10月7日就如附表編號1、2號所示之不動產所為之所有權移轉登記物權行為，均應予以撤銷。二、被告鍾文凱、鍾文昌應將如附表編號1、2號所示之不動產，經宜蘭縣宜蘭地政事務所以102年宜登字第155840號收件，於102年10月7日以分割繼承為原因之所有權移轉登記予以塗銷，並回復所有權登記為被告鍾佩伶、鍾文凱、鍾文昌、鍾文杰全體繼承人公同共有」（見本院卷第105頁至第106頁），核乃基於遺產分割協議之撤銷對於全體繼承人必須合一確定而為被告之追加，以及基於同一遺產分割協議之基礎事實而為遺產範圍之追加，均與前開規定相符，應予准許。
二、原告主張：
　㈠被告鍾佩伶積欠原告本金新臺幣（下同）196,167元及其利息
    未清償，嗣原告已取得鈞院100年度司執字第017374號債權
    憑證在案，詎料被告鍾佩伶明知尚積欠債務，為逃避日後遭
    債權人強制執行，使其名下無任何財產可供執行，明知訴外
    人即其母鍾林惠祝於102年9月16日死亡時，如附表編號1、2
    所示之不動產本應由被告鍾佩伶、鍾文凱、鍾文昌、鍾文杰
    公同共有，且其繼承人即被告鍾佩伶、鍾文凱、鍾文杰、鍾
    文昌均未於法定期間辦理拋棄繼承，惟被告鍾佩伶竟於102
    年10月2日與被告鍾文凱、鍾文杰、鍾文昌成立繼承遺產分
    割協議書（下稱系爭分割協議書），將其就附表編號1、2號
    所示不動產之應繼分無償分割歸由被告鍾文凱、鍾文昌，其
    與被告鍾文杰僅繼承附表編號3號所示之10,000元，被告鍾
    佩伶將其得繼承之遺產權利無償讓與被告鍾文凱、鍾文昌之
    行為，使其陷於無資力而有害原告之債權。為此，爰依民法
    第244條第1項、第4項，提起本件訴訟等語。
　㈡聲明：⒈被告鍾佩伶、鍾文凱、鍾文昌、鍾文杰間就如附表編
    號1至3號所示之遺產，於102年10月2日所為之遺產分割協議
    債權行為，及於102年10月7日就如附表編號1、2號所示之不
    動產所為之所有權移轉登記物權行為，均應予以撤銷。⒉被
    告鍾文凱、鍾文昌應將如附表編號1、2號所示之不動產，經
    宜蘭縣宜蘭地政事務所以102年宜登字第155840號收件，於1
    02年10月7日以分割繼承為原因之所有權移轉登記予以塗銷
    ，並回復所有權登記為被告鍾佩伶、鍾文凱、鍾文昌、鍾文
    杰全體繼承人公同共有。　
三、被告則以：
  ㈠被告鍾文杰係開計程車為業，80幾年間買了1台車，是父母拿
    錢出來，被告鍾佩伶有開2間美髮店，父母也有拿錢出來，
    所以當時有講好被告鍾文杰、鍾佩伶就附表編號1、2號所示
    之不動產沒有繼承權，附表編號1、2號所示之不動產之房屋
    貸款都是被告鍾文凱及被告鍾文昌在繳納，父親鍾安雄過世
    之後由母親鍾林惠祝繼承，鍾林惠祝過世，就請代書辦理被
    告鍾文杰、被告鍾佩伶就附表編號1、2號所示之不動產沒有
    繼承權，附表編號1、2號所示之不動產之房屋貸款還在繳納
    ，從鍾林惠祝過世之後，房屋貸款帳戶就轉到被告鍾文凱的
    名下，由被告鍾文凱、被告鍾文昌一起繳納的，是被告鍾文
    昌將錢交給被告鍾文凱，由被告鍾文凱繳納，被告鍾文昌、
    鍾文凱每人每個月負擔5,000元，房屋貸款是從鍾林惠祝死
    亡前即開始繳納，被告鍾文凱、鍾文昌並非無償取得附表編
    號1、2號所示之不動產等語，資為抗辯。　　
　㈡聲明：原告之訴駁回。
四、得心證之理由：
  ㈠查原告主張被告鍾佩伶積欠款項，經取得執行名義而聲請強
    制執行後，因查無財產可供執行，而僅取得100年度司執字
    第017374號債權憑證在案，又被繼承人鍾林惠祝於102年9月
    16日過世，其留有附表編號1、2、3號所示之遺產，而其繼
    承人即被告鍾佩伶、鍾文凱、鍾文昌、鍾文杰均未於法定期
    間辦理拋棄繼承，被告鍾佩伶、鍾文凱、鍾文昌、鍾文杰於
    102年10月2日就附表編號1、2、3號所示之遺產為協議分割
    ，而被告鍾文凱、鍾文昌已於102年10月7日就附表編號1、2
    號所示之不動產辦畢分割繼承登記，附表編號1、2所示之不
    動產登記為被告鍾文凱、鍾文昌所有等情，業據原告提出本
    院債權憑證、土地、建物之電傳資訊、異動索引電傳資訊、
    繼承系統表等件為證，並有宜蘭縣宜蘭地政事務所110年10
    月8日宜地伍字第1100009134號函附卷可參，復為被告鍾佩
    伶、鍾文凱、鍾文昌、鍾文杰所不爭執，堪信原告上開主張
    為真實。
  ㈡按民法第244條之撤銷權，自債權人知有撤銷原因時起，1年
    間不行使，或自詐害債權行為時起經過10年而消滅，同法第
    245條定有明文。鍾林惠祝於102年9月16日死亡，且附表編
    號1、2號所示不動產於102年10月7日已完分割繼承登記，有
    宜蘭縣宜蘭地政事務所110年10月8日宜地伍字第1100009134
    號函在卷可稽（見本院卷第42頁至第57頁背面），前開分割
    繼承登記時點距原告110年9月23日提起本件訴訟（見起訴狀
    上本院收狀戳章）已超過1年，然民法第245條除斥期間係以
    債權人「知」有撤銷原因時起算，而原告係於110年5月4日
    始申請調閱附表編號1、2號所示不動產之電子謄本及異動索
    引，有土地、建物之電傳資訊、異動索引電傳資訊、中華電
    信股份有限公司數據通信分公司111年1月6日數府三字第111
    0000060號函在卷可憑，故原告最早於110年5月4日方得知悉
    前開不動產已因分割繼承而移轉登記，則其提起本件訴訟尚
    未逾1年除斥期間。　
　㈢按債務人所為之無償行為，有害及債權者，債權人得聲請法
    院撤銷之；債權人依第1項或第2項之規定聲請法院撤銷時，
    得並聲請命受益人或轉得人回復原狀，民法第244條第1項、
    第4項定有明文。惟繼承權為具有人格法益之一身專屬權利
    ，於繼承人未拋棄繼承，本於繼承與其他繼承人對於遺產全
    部為公同共有時，該公同共有權失其人格法益性質，而為財
    產上之權利。繼承人間之遺產分割協議，是公同共有人間就
    公同共有物所為之處分行為，如全部遺產協議分割歸由其他
    繼承人取得，對未分割取得遺產之該繼承人而言，形式上固
    具有無償行為之外觀，然而，就某一法律行為應屬有償、無
    償之定性，當以當事人之真意及實質內涵而定，不應僅以外
    觀認定之。尤有甚者，遺產分割協議，乃被繼承人之全體繼
    承人經過協議、磋商，考量被繼承人生前意願、繼承人對被
    繼承人之貢獻、家族成員間感情、承擔祭祀義務、繼承人間
    相互權利義務等諸多因素後共同訂立，對被繼承人全體遺產
    所為之分割處分，究為有償或無償性質，自不能單以形式外
    觀認定之。被告鍾文凱、鍾文昌雖繼承附表編號1、2所示之
    不動產，然觀諸附表編號1、2號所示之不動產尚遺有貸款，
    從102年10月2日被告鍾文凱之帳戶每月需支付貸款費用2,51
    8元、5,795元，迄110年11月30日尚須繳交2,446元，此有交
    易明細附卷可參（見本院卷第121頁至第128頁），被告鍾文
    凱、鍾文昌長年負擔附表編號1、2號所示之不動產貸款，被
    告鍾佩伶、鍾文杰協議由被告鍾文凱、鍾文昌取得附表編號
    1、2號所示不動產，並因此無庸負擔房屋貸款，已然非屬無
    償移轉甚明，尚難單純僅以系爭分割協議書文義上之分配內
    容，即謂屬有害債權之無償行為，原告復未能提出系爭遺產
    分割協議為無償行為之證據，自不得依民法第244條第1項請
    求撤銷該遺產分割協議 。
五、綜上，原告未能舉證證明被告鍾佩伶、鍾文凱、鍾文昌、鍾
    文杰就附表編號1、2號所示不動產協議分割行為並非無償行
    為，原告依民法第244條第1項、第4項規定，請求撤銷被告
    鍾佩伶、鍾文凱、鍾文昌、鍾文杰就附表編號1、2、3號所
    示之遺產所為遺產分割協議債權行為及分割繼承登記行為；
    被告鍾文凱、鍾文昌應塗銷於宜蘭縣宜蘭地政事務所以102
    年宜登字第155840號收件，於102年10月7日以分割繼承為原
    因之所有權移轉登記，均無理由，應予駁回。
六、本件事證已經明確，兩造其餘攻擊防禦方法及所提證據，核
    與判決結果無影響，爰不逐一論述。
七、訴訟費用負擔之依據：民事訴訟法第78條。 　　　　　
中　　華　　民　　國　　111 　年　　5 　　月　　12　　日
    　　　　　　　宜蘭簡易庭  法　官　張淑華 
以上正本係照原本作成。
如對本判決上訴，須於判決送達後二十日內向本院提出上訴狀，
同時表明上訴理由；如已於本判決宣示後送達前提起上訴者，應
於判決送達後十日內補具上訴理由（均須按他造當事人之人數附
繕本）。
如委任律師提起上訴者，應一併繳納上訴審裁判費。
中　　華　　民　　國　　111 　年　　5 　　月　　12　　日
　　　　　　　　　　　　　　　書記官  謝佩欣
附表：　　　　　　　　　　　　　　　　　
編號   1 地號 宜蘭縣○○市○○0段000000000地號  土地面積 354.03平方公尺  權利範圍 鍾文凱、鍾文昌各20分之1 2 建號 宜蘭縣○○市○○0段0000000000號  建物面積 98.16平方公尺  共有部分 乾門3段00000-000建號(136.25平方公尺） 權利範圍10分之1  權利範圍 鍾文凱、鍾文昌各2分之1  門牌號碼 宜蘭縣○○市○○路0巷00號 3 現金 10,000元   鍾佩伶、鍾文杰各2分之1